【裁判字號】    88,訴,584
【裁判日期】    890203
【裁判案由】    違反山坡地保育利用條例等
【裁判全文】
台灣基隆地方法院刑事判決                          八十八年度訴字第五八四號
    公  訴  人  臺灣基隆地方法院檢察署檢察官
    被      告  戊○○
    被      告  丁○○
    右  一  人
    輔  佐  人  丙○○
    右  一  人
    指定辯護人  本院公設辯護人甲○○
右列被告因違反山坡地保育利用條例等案件，經檢察官提起公訴 (八十八年度偵字第
四０二四號)，本院判決如左：
    主      文
戊○○在公有山坡地內未經同意擅自占用，致生水土流失未遂，處有期徒刑肆月，緩
刑貳年。
丁○○傷害人之身體，處拘役拾日，如易科罰金，以參佰元折算壹日，緩刑貳年。
丁○○被訴違反山坡地保育利用條例部分無罪。
    事      實
一、戊○○明知座落基隆市○○區○○段港口小段第二六九地號土地，係乙○○向基
    隆市政府承租之公有林地，為水土保持法及山坡地保育利用條例所規範之山坡地
    ，並無正當使用權源，竟於民國八十八年四月二十八日，在該地號土地上之「泰
    山巖」廟旁，備齊磚塊、瓦片等施工材料，興建金亭一座 (業已拆除完畢)，擅
    自占用，惟因未致水土流失而未遂。嗣經乙○○發現上情，於同年四月二十八日
    上前阻止且欲抄下戊○○之車牌號碼，詎戊○○之受僱人丁○○（瘖啞人）竟基
    於傷害之犯意，以手毆打乙○○背部一下，致乙○○受有背部五公分乘五公分瘀
    傷之傷害。
三、案經乙○○ (已歿)訴由基隆市警察局第三分局報告台灣基隆地方法院檢察署檢
    察官偵查起訴。
    理  由
壹、有罪部分
一、訊據被告戊○○坦承有在上興建金亭等情不諱，惟辯稱：金亭是泰山巖的信徒捐
    助興建，興建之磚塊、瓦片均非其提供，只是因為八十八年四月二十八日剛好有
    空，才去現場幫忙敷壁，並無不法占用之意思云云。經查：
    (一)基隆市○○區○○段港口小段第二六九地號，係乙○○向基隆市政府承租之
        公有林地，為山坡地保育利用條例及水土保持法報請行政院公告之山坡地，
        此有台灣省基隆市政府八七基府建農字第０一三四二八號函、台灣省山坡地
        範圍地段明細表、台灣省基隆市政府工地放租契約書、地籍圖謄本各一份在
        卷可按。經查被告戊○○建造金亭之事實，業據告發人乙○○於偵查中指述
        歷歷，參以被告戊○○於警訊時坦承：因泰山巖舊金亭壞了不能使用，我以
        才與丁○○義務為泰山巖重新修造一座新金亭，有於八十八年四月二十八日
        在該地建造金亭等語不諱，核與證人即被告戊○○之弟己○○於警訊時證述
        稱：金亭的磚塊部分是我大哥戊○○建造等語相符，復有照片三十五張在卷
        可佐，況據台灣基隆地方法院檢察署檢察官現場勘驗結果，該金亭高約二公
        尺，工程規模不大，被告戊○○平日即以泥水工為業，由其獨力建造並無困
        難；又證人陳正雄、詹紅磚於本院審理中雖均證稱：該金亭確為信徒捐建，
        被告僅係幫忙云云，惟查陳正雄、詹紅磚均曾處理泰山巖之廟務，竟對何人
        捐建金亭一事無法查證，則是否確有信徒捐建一事，殊值懷疑，且該金亭若
        為他人捐建，通常在現場除齊備建材外，應亦僱請工人將金亭工程順利完成
        或就工程應由何人何時施工等情預作約定，被告戊○○辯稱建材係信徒捐助
   ，工程由何人施作並不清楚，自己只是剛好有空於查獲日到場幫忙云云，顯
        與一般經驗不符，其所辯洵係卸責之詞，至證人己○○為被告之弟，其於偵
        查及本院審理中改口附和其詞，亦與事實不符，顯為迴護之詞，均不足採信
        。
    (二)再查，被告戊○○於基隆市○○區○○段港口小段第二六九地號內興建之金
        亭，係位於泰山巖右前方之平地上，依基隆市政府會勘結果，金亭佔地面積
        極微，且該處地勢平坦，附近又雜草叢生，當時並無發現開挖整地的現象，
        金亭係就地興建，如嗣後未再有其他開挖整地情事，應無水土流失之虞，有
        基隆市政府八八基府建農字第一０六八七一號函文可稽，是被告戊○○所為
        興建金亭之行為，並未造成水土流失。又被告戊○○搭建之金亭，泰山巖寺
        廟於本院審理期間即主動拆除回復原狀，有照片二禎附卷可參，本院已無法
        囑託鑑測原金亭占用土地之面積，附此敘明。綜右而論，被告占用國有山坡
        地之事證明確，犯行堪以認定。
二、至被告丁○○傷害乙○○之部分，因被告丁○○為瘖啞人，未受有任何教育，無
    法以手語或其他方式與外界溝通等情，業據通譯張寶彩 (聾啞學校手語教師)於
    八十八年十一月三十日當庭以手語與被告溝通無效，且據其兄即輔佐人丙○○表
    示被告丁○○未接受任何教育等語足憑，是被告丁○○本人對傷害犯行部分無法
    為任何陳述，惟據被告戊○○表示：當天他有在場，丁○○看見乙○○在抄車牌
    號碼，所以推乙○○一下，希望他不要抄車牌號碼等語，經查，被告拍打乙○○
    背部一事，業據告訴人乙○○指述明確，且乙○○高齡八十歲，應為被告丁○○
    所知，縱僅用力一推，亦有可能肇致傷害，況依財團法人國泰綜合醫院診字第二
    一五號診斷證明書上所載，乙○○係受有五公分乘五公分瘀傷，顯非屬「推開」
    告訴人即可造成之傷勢，應為「拍打」告訴人背部所造成，是此部分之犯行，亦
    應堪認定。
三、核被告戊○○於公有山坡地未經同意擅自占用，未致生水土流失之行為，係同時
    觸犯山坡地保育利用條例第三十四條第一項之在公有山坡地內擅自占用罪及水土
    保持法第三十二條第四項、第一項之在公有山坡地未經同意擅自占用未致生水土
    流失之未遂罪。被告戊○○所犯之上開山坡地保育利用條例第三十四條第一項及
    水土保持法第三十二條第四項、第一項二罪間屬法規競合，而水土保持法為特別
    法且為前法，山坡地保育利用條例為普通法且為舊法，依法規競合之新普通法不
    變更舊特別法原則，應依水土保持法第三十二條第四項、第一項之在公有山坡地
    未經同意擅自占用開挖整地未致生水土流失之未遂罪論處，公訴意旨漏未斟酌此
    點，而認被告係犯山坡地保育利用條例第三十四條第一項之罪，尚有未洽，惟其
    基本社會事實同一，本院自應予審理，並變更其起訴法條。又被告戊○○擅自占
    用公有山坡地之行為，均以山坡地之利用使用為目的，是其罪質自含括竊佔之意
    義，為刑法竊佔罪之狹義、特別規定，依法規競合之狹義法優於廣義法原則，仍
    應依水土保持法第三十二條第四項、第一項之在公有山坡地未經同意擅自占用開
    挖整地未致生水土流失之未遂罪論處。被告戊○○已著手於犯罪行為之實施，而
    未致水土流失，為未遂犯，應依刑法第二十六條前段之規定減輕其刑。至被告丁○○傷害部分，係犯刑法第二百七十七條第一項之傷害罪。其為瘖啞人，屬極重
    度之多重障礙人士，有殘障手冊在卷可參，且據其輔佐人陳述明確，應依刑法第
    二十條之規定減輕其刑。爰審酌被告戊○○犯罪之動機係為避免燃燒金紙造成環
    境污染、被告丁○○犯罪之目的係為阻止乙○○抄車號、以拍打背部為其手段、
    對乙○○所生危害、犯後態度及被告戊○○於本案發生遭舉發後隨即停止興建金
    亭，於本院審理期間由泰山巖寺廟拆除恢復土地原狀等情，有照片二禎在卷可考
    ，渠等均因不諳律法，一時失慮致罹刑章等一切情狀，分別量處有期徒刑如主文
    所示之刑，以資懲儆。末查，被告前均未曾受有期徒刑以上刑之宣告，有本院被
    告全國刑案紀錄表二紙附卷可稽，其因一時貪便為此犯行，屬偶發犯罪，經此教
    訓當知所戒惕，應無再犯之虞，本院認對渠等所宣告之刑以暫不執行為適當，爰
    併予宣告緩刑二年，以勵自新。至興建之金亭，業據泰山巖自動拆除回復土地原
    狀，有照片二禎可憑，無從依水土保持法第三十二條第五項規定宣告沒收之，附
    此說明。
貳、無罪部分
一、公訴意旨另以：被告戊○○、丁○○（瘖啞人）明知座落基隆市○○區○○段港
    口小段第二六九地號土地，係乙○○向基隆市政府承租之公有林地，為水土保持
    法及山坡地保育利用條例所規範之山坡地，渠等並無正當使用權源，竟共同基於
    犯意之聯絡，於民國八十八年四月二十八日，在該地號土地上之「泰山巖」廟旁
    ，備齊磚塊、瓦片等施工材料，興建金亭一座，擅自占用等情，認為係共犯山坡
    地保育利用條例第三十四條第一項之罪嫌。
二、按共同正犯之成立，須被告間有犯意之聯絡及行為之分擔始足成立。本件被告丁○○為瘖啞人士，且未受任何教育，無法與他人進行溝通等情，業據輔佐人丙○○及手語通譯張寶彩當庭試行溝通無效，已如前述，是其於該地號內協助興建金
    亭，係因長期受僱於被告戊○○，受其指示所為工作，本身並不知其行為係構成
    犯罪，其與被告戊○○間應無共同占用山坡地之主觀犯意聯絡；且其係遵照共同
    被告戊○○之囑付興建金亭，即無認識被告戊○○之行為構成犯罪，自亦無幫助
    戊○○占用山坡地之主觀幫助犯意存在，應係屬在不知之情形下施作金亭之工作
    ，是被告既無主觀之犯意存在，應不構成山坡地保育利用條例第三十四條第一項
    之罪，公訴人認此部分涉有竊佔罪即有未合。此外復查無其他證據證明被告確有
    公訴人所指此部之犯行，自應為無罪諭知。
據上論斷，應依刑事訴訟法第二百九十九條第一項前段、第三百條、第三百零一條第
一項，水土保持法第三十二條第四項、第一項，刑法第十一條、第二百七十七條第一
項、第二十條、第二十六條、第四十一條、第七十四條第一款，罰金罰鍰提高標準條
例第一條前段、第二條判決如主文。
本案經檢察官林楨森到庭執行職務。
中      華      民      國      八十九        年      二      月   三   日
                                台灣基隆地方法院刑事第三庭
                                        法  官  何  怡  穎
右正本證明與原本無異。
對於本件判決如有不服，應於收受送達後十日內，向本院提出上訴書狀，上訴於臺灣
高等法院，並按他造當事人之人數附具繕本。
                                        書記官  莊  國  南
中      華      民      國      八十九        年      二      月   十一 日
附錄本案論罪科刑法條全文：
水土保持法第三十二條第一項、第四項：
在公有或私人山坡地或國、公有林區或他人私有林區內未經同意自墾殖、占用或從
事第八條第一項第二款至第五款之開發、經營或使用，致生水土流失或毀損水土保持
之處理與維護設施者，處六月以上五年以下有期徒刑，得併科新臺幣六十萬元以下罰
金。但其情節輕微，顯可憫恕者，得減輕或免除其刑。
犯本條之罪者，其墾殖物、工作物、施工材料及所使用之機具沒收之。


司法院資訊處製作；財團法人民間司法改革基金會備份。
